Domácí cvičení
========================================================
Struktura cvičení já následující:  

1. Import dat
2. Manipulace s daty
3. Popisná statistika
4. Vizualizace

Data pocházejí z tohoto [zdroje](http://archive.ics.uci.edu/ml/datasets/Wholesale+customers).

Import dat
-------------------------
Data je možné stáhnout přímo z internetu, nebo načíst z lokálního disku (druhý příkaz, který jsem zakomentoval. Vše za znakem # je eRkem přeskočeno).
```{r}
url <- "http://archive.ics.uci.edu/ml/machine-learning-databases/00292/Wholesale%20customers%20data.csv"
data.in <- read.table(url, sep=",", header=TRUE)
#data.in <- read.table("wholesale_customers_data.csv", sep=",", header=TRUE) # pro lokální data
```

Struktura dat
-------------------------
Strukturu dat (počet pozorování a proměnných, datové typy, a zobrazení prvních pár pozorování) zjistíme funkcí *str*:
```{r}
str(data.in)
```
Náš datový soubor obsahuje `r nrow(data.in)` řádků a `r ncol(data.in)` sloupců.  

R odkazuje na hodnoty pomocí maticového zápisu řádek $\times$ sloupec. Namísto čísel sloupců je ale něky vhodné odkazovat přímo na jejich názvy.
```{r}
data.in[c(1, 5), c(4, 6)]
data.in[c(1, 5), c("Milk", "Frozen")]
```
A samostatné zobrazení hodnoty:
```{r}
data.in[1, "Milk"] # v případě jednoho čísla/character není není nutné c()
data.in[5, "Frozen"]
```
Někdy je potřeba odkazovat na určité pozorování, které je někde "uvnitř"" dat, a jehož pozice je neznámá (jako například páté pozorování v minulém příkladu). Typicky se jedná o extrémní nebo NA hodnoty. Necháme R najít číslo řádku. Toto číslo nemusíme ani "vidět", můžeme ho uložit do proměnné, nebo ho nechat v příkazu, jak je uvedeno níže.
```{r}
data.in[which.max(data.in$Milk),] # which.max(data.in$Milk) se rovná 87, je možné vložit místo čísla.
```

Popisná statistika
-------------------------
Základní popisná funkce je *summary*:
```{r}
summary(data.in)
```
Můžeme se přesvědčit, že maximální hodnota *Milk* je stejná v tomto výstupu, jako v předchozí analýze.  
I když předchozí výstup popisuje míru variability (například kvartilovým rozpětím), vždy je výhodné podívat se na rozptyl proměnných:
```{r}
apply(data.in, 2, var)
```
Tyto hodnoty můžeme  využít později, například v analýze rozptylu.  

Podívejme se, jaké jsou průměrné hodnoty proměnné *Milk* v regionech (tzv. podmíněné průměry):
```{r}
prumery <- tapply(data.in$Milk, data.in$Region, mean)
prumery
```
Průměrná hodnota v regionu 1 je `r prumery[1]`, což je více než v regionu 2, kde je pruměr `r prumery[2]` .  

Míru intenzity lineárního vztahu mezi proměnnými je možné stanovit Pearsonovým korelačním koeficientem. Program R používá funkci *cor*. Hodnotu korelačního koeficientu mezi poptávkou po *Detergents_Paper* a *Grocery* určíme:
```{r}
korelace <- cor(data.in$Detergents_Paper, data.in$Grocery)
korelace
```
Hodnota korelačního koeficientu `r korelace ` ukazuje na silný a přímý (pozitivní) vztah mezi proměnnými.

Vizualizace
-------------------------
Pro základní vizualizaci je vhodné použít původní funkce R,jako například *plot()*, nebo *hist()*.
```{r}
hist(data.in$Milk, main="Histogram proměnné Milk")
```
Histogram ukazuje na vychýlené rozdělení proměnné *Milk*. Z tohoto důvodu bychom němeli více používat průměrné hodnoty, jako ukazatele střední hodnoty (lepší mírou by byl např. medián). Tuto skutečnost je možné vyčíst i ze *summary()*, které jsme provedli dříve.  

Pro tvorbu podmíněných grafů je vhodné použít knihovnu *lattice*. Ta obsahuje několik typů grafů, jako boxplot nebo scatter plot (rozptylový graf).  
Někdy je nutné doinstalovat speciální knihovnu (není tento případ). Pokud budete pracovat s někým, o kom si nejste jisti, zda má nainstalovanou knihovnu, doporučuji za příkaz aktivující knihovnu *library(knihovna)* vložit komentář s instalačním příkazem. 
```{r}
library(lattice) # install.packages("lattice")
xyplot(data.in$Detergents_Paper ~ data.in$Grocery| factor(data.in$Region))
```
Rozptylové grafy zaznamenávají vztah mezi proměnnými ve všech sledovaných regionech. Z grafů je možné vyčíst, že chování spotřebitelů je přibližně stejné - s růstem *Detergents_Paper* obvykle roste *Grocery* (není ovšem možné tvrdit, že růst *Detergents_Paper* vyvolá nárůst v *Grocery*). Tato vizualizace je v souladu s naší dříve vypočítanou hodnotou korelačního koeficientu.